高雄高等行政法院簡易判決　　　　　　　　　　　　　　九十三年度簡字第五二號
　　原　　　告　甲○○
　　被　　　告　高雄市政府
　　代　表　人　乙○○　市長
　　訴訟代理人　丙○○
右當事人間因食品衛生管理法事件，原告不服行政院衛生署中華民國九十二年十一月
二十八日衛署訴字第０九二００四八五六六號訴願決定，提起行政訴訟。本院判決如
左：
　　主  文
原告之訴駁回。
訴訟費用由原告負擔。
　　事實及理由
一、緣原告於民國（下同）九十一年十一月五日，在民眾日報第八版刊登「益得淨」
    產品廣告，內容宣稱「想瘦輕盈就從淨心做起．．．『益得淨』所含有的幾丁聚
    醣，本身帶正電離子，可吸附食物中帶負電脂肪，達到減少脂肪吸收的效果，刺
    梧桐膠、蘋果膠，可將吸附油脂緊緊包裹成膠狀物質，而此膠狀物質不會被胰臟
    、小腸酵素分解，因此能強化脂肪、膽固醇及毒素代謝，同時具有健胃整腸排便
    順暢的功能。．．．免費諮詢電話：0000000000林老師」等文詞，經
    行政院衛生署中醫藥委員會查獲，移由被告所屬衛生局查證，認該廣告涉及誇大
    不實，易生誤解，被告乃以原告違反食品衛生管理法第十九條第一項規定，依同
    法第三十二條第一項規定，科處原告新臺幣（下同）三萬元罰鍰，原告不服提起
    訴願，遭決定駁回，乃提起本件行政訴訟。
二、原告起訴意旨略以：其為美學老師，非實質商品販售商，應民眾日報之邀，於九
    十一年十一月五日在該報第八版美姿天地專刊中，發表原告平日從事美學教授之
    心得，以一篇「享受輕盈、就從淨心做起」心得專文，無非就平日學習與體驗發
    表心得經驗，並無販售推銷實質產品之意圖或實質販售之行為，亦未從事產品代
    言，屬言論自由範疇，被告在監錄該廣告後，遽以原告違反食品衛生管理法，而
    為罰款之處分，自嫌速斷，爰訴請依法撤銷訴願決定及原處分等語。被告則以食
    品廣告係為獲得財產而從事之經濟活動，涉及財產權之保障，並具商業上意見表
    達之性質，惟因與國民健康有重大關係，基於公共利益之維護，應受較嚴格之規
    範（參照司法院釋字第四一四號解釋）；被告為確保食品廣告之真實，維護國民
    健康，增進公共利益而處分原告，與憲法第十一條及第二十二條之規定，尚無牴
    觸；次按「廣告」係指利用電視、廣播、影片、幻燈片、報紙、雜誌、傳播、海
    報、招牌、牌坊、電話傳真、電子視訊、電子語音、電腦或其他方法，可使不特
    定多數人知悉其宣傳內容之傳播，因此，透過各種媒體管道，可使不特定多數人
    知悉其宣傳內容之傳播，則屬廣告定義之範疇，消費者保護法施行細則第二十三
    條定有明文，而違規廣告之認定，係就個案所欲傳達消費者訊息之整體表現，包
    括文字敘述、產品品名、圖案、符號等綜合研判後，再據以認定；本件原告所刊
    登之系爭廣告，其整體表現顯易誤導消費大眾，以為食用系爭產品可達到毒素代
    謝、減肥或瘦身等功效，於法不合；又本件係以刊登違規食品廣告論處，縱原告
    所訴其從未經銷任何藥物或產品屬實，亦無礙本件違規事實之認定；另食品衛生
    管理法之立法精神為提高食品衛生管理之品質，保障消費者權益，並增進國民健
    康為首要目的，鑑於食品衛生之管理行為有別於一般商業行為，其對民眾生命財
    產影響甚劇，自當從嚴從實加以監督管理，藉以提高食品衛生品質，使民眾消費
    之權益獲得保障，原告以誇大易產生誤解之詞句為廣告內容，在報紙上刊登，並
    強言此為人民言論自由權之表現，並不可採等語，資為抗辯。
三、按「對於食品、食品添加物或食品用洗潔劑所為之標示、宣傳或廣告，不得有不
    實、誇張或易生誤解之情形。」、「違反第十九條第一項規定者，處新台幣三萬
    元以上十五萬元以下罰鍰．．．。」為食品衛生管理法第十九條第一項、第三十
    二條第一項前段所明定。又有關食品廣告標示詞句涉及虛偽、誇張或醫藥效能之
    認定，行政院衛生署曾於八十八年七月三十一日以衛署食字第八八０三七七三五
    號公告：「總說明：．．．四、各級衛生機關對於可能涉嫌違規之產品，應視個
    案所傳達消費者訊息之整體表現，包括文字敘述、產品品名、圖案、符號等，綜
    合研判，切勿咬文嚼字，以達毋枉毋縱之管理目標。」、「．．．二、詞句未涉
    及醫藥效能但涉及虛偽誇張或易生誤解：（一）涉及生理功能者：例句．．．排
    毒素。分解有害物質。．．．（三）涉及改變身體外觀者：例句．．．減肥。塑
    身。．．．」查上述行政院衛生署公告係認定產品標示、宣傳或廣告是否涉嫌違
    規之標準，屬解釋性行政規則，其係做為衛生署所屬機關判斷是否違規之依據，
    並未增加人民權利義務之限制或負擔，爰予援用。
四、經查，本件原告於九十一年十一月五日，在民眾日報第八版醫藥衛生專欄刊登「
    益得淨」食品報導，內容宣稱「想瘦輕盈就從淨心做起．．．『益得淨』所含有
    的幾丁聚醣，本身帶正電離子，可吸附食物中帶負電脂肪，達到減少脂肪吸收的
    效果，刺梧桐膠、蘋果膠，可將吸附油脂緊緊包裹成膠狀物質，而此膠狀物質不
    會被胰臟、小腸酵素分解，因此能強化脂肪、膽固醇及毒素代謝，同時具有健胃
    整腸排便順暢的功能。．．．免費諮詢電話：0000000000林老師」等
    詞句，此有上開新聞報導剪報附原處分卷可稽，且上開新聞報導係原告以醫藥專
    欄之方式撰寫，並由其提供「益得淨」食品之說明書供上開報社刊登等情，亦經
    原告到庭陳述甚明，是上開關於「益得淨」食品之新聞報導，乃係由原告所提供
    之事實，洵堪認定。又「益得淨」產品為訴外人多得麗富股份有限公司向行政院
    衛生署申請核備登記為錠狀膠囊食品，且該產品外包裝亦標示「本產品經衛署食
    字第０八九００二九四六七號函查驗登記認定為食品」，此有該署電網網頁所載
    益得淨食品核備詳細內容及該產品外包裝等附本院卷足稽，則原告如欲對該食品
    加以宣傳或廣告，應依食品衛生管理法第十九條第一項規定，不得有不實、誇張
    或易生誤解之情形。而違規廣告之認定，係就個案所欲傳達消費者訊息之整體表
    現，包括文字敘述、產品品名、圖案、符號等綜合研判後，再據以認定，本件依
    原告在民眾日報對「益得淨」食品所撰寫之文字敘述，宣稱該食品具有毒素代謝
    、減肥瘦身等功效，顯有不實、誇張而易生誤解之情形，且原告在民眾日報之報
    導內容亦載明，有位同學經其建議，餐前使用益得淨，目前不但改善多年便秘，
    更讓她得意的是瘦身的維持，並附上其免費諮詢電話，是原告所撰寫之上開醫藥
    專欄內容，已屬對「益得淨」食品為宣傳廣告之行為，且其行為顯已違反上開食
    品衛生管理法第十九條第一項規定。又原告主張其非業者，並未從事販售或代言
    該食品，上開報導純係發表其使用經驗，應屬言論自由之範疇云云。然按食品衛
    生管理法第十九條第一項規定係就食品之宣傳廣告行為加以規範，至於行為人是
    否為廠商或經銷商或產品代言人，及有無由該宣傳廣告中獲取利益，在所不問。
    再按「人民有言論、講學、著作及出版之自由。」、「以上各條列舉之自由權利
    ，除為防止妨礙他人自由、避免緊急危難、維持社會秩序，或增進公共利益所必
    要者外，不得以法律限制之。」憲法第十一條、第二十三條分別定有明文。又「
    言論自由為人民之基本權利，憲法第十一條有明文保障，國家應給予最大限度之
    維護，俾其實現自我、溝通意見、追求真理及監督各種政治或社會活動之功能得
    以發揮。惟為兼顧對個人名譽、隱私及公共利益之保護，法律尚非不得對言論自
    由依其傳播方式為合理之限制。．．．」亦經司法院釋字第五０九號解釋在案。
    食品衛生管理法第十九條第一項規定對於食品所為之標示、宣傳或廣告，不得有
    不實、誇張或易生誤解之情形，即係為保護消費者之健康等公共利益而設，為防
    止妨礙他人之身體健康所必要，符合憲法第二十三條規定之意旨，故食品衛生管
    理法第十九條第一項與憲法保障言論自由之旨趣並無牴觸。是原告上開主張，亦
    不可採。
五、綜上所述，原告之主張既不足取，其在民眾日報上刊登關於「益得淨」食品之宣
    傳廣告，所使用之詞句易使民眾誤解該產品具有特定功效，揆諸前揭法律規定及
    說明，其已涉及違規宣傳廣告，則被告以原告違反食品衛生管理法第十九條第一
    項規定，並依同法第三十二條第一項前段科處三萬元罰鍰，並無違誤。訴願決定
    予以維持，亦無不合。原告起訴意旨求為撤銷，為無理由，應予駁回。並不經言
    詞辯論為之。
六、據上論結，本件原告之訴為無理由，依行政訴訟法第二百三十三條第一項、第二
    百三十六條、第一百九十五條第一項後段、第九十八條第三項前段，判決如主文
    。
中　　　華　　　民　　　國    九十三　　年　  　五　　　月　　二十四　　日
                              高雄高等行政法院第一庭
                                          法      官　  李協明
右為正本係照原本作成。
如不服本判決，應於送達後二十日內，向本院提出上訴狀並表明上訴理由，如於本判
決宣示後送達前提起上訴者，應於判決送達後二十日內補提上訴理由書（須按他造當
事人人數附繕本）。
提起上訴應預繳送達用雙掛號郵票七份（每份三十四元）。
中　　　華　　　民　　　國    九十三　　年　  　五　　　月　　二十四　　日
                                          法院書記官    周良駿
附註：
行政訴訟法第二百三十五條（第一項、第二項）：
對於適用簡易程序之裁判提起上訴或抗告，須經最高行政法院之許可。
前項許可，以訴訟事件所涉及之法律見解具有原則性者為限。
